# Lösungen zu den Übungsaufgaben
```{r pakete laden loesungen}
pacman::p_load("tidyverse", "gapminder", "babynames", "sjPlot", "ggridges")
```

## Kapitel 1: Grundlagen

### Übung 1: Deinen ersten Vektor erstellen

Erstelle einen Vektor namens `my_vector` mit den Werten 1, 2, 3 und überprüfe seine Klasse.
```{r kap1 uebung 1, eval=FALSE}
# Vektor erstellen
my_vector <- c(1,2,3)

# Klasse überprüfen
class(my_vector)
```

### Übung 2: Deine erste Matrix erstellen

Erstelle eine Matrix namens `student`. Diese soll Informationen über `name`, `age` und `major` enthalten. Erstelle drei Vektoren mit je drei Einträgen und verbinde sie zur Matrix `student`. Gib die Matrix aus. Die Namen, das Alter und das Studienfach kannst du frei wählen:
```{r kap1 uebung 2, eval=FALSE}
# Vektoren erstellen
name  <- c("James", "Elif", "Jonas")
age   <- c("19", "17", "24")
major <- c("Politikwissenschaft", "Data Science", "Physik")

# Matrix erstellen
student <- cbind(name, age, major)

# Oder mit dem matrix-Befehl
student <- matrix(name, age, major)

# Matrix ausgeben
print(student)
```

### Übung 3: `ifelse`-Funktion

Schreibe eine `ifelse`-Anweisung, die prüft, ob eine gegebene Zahl positiv oder negativ ist. Wenn die Zahl positiv oder 0 ist, gib „Zahl ist positiv" aus, andernfalls „Zahl ist negativ". Du kannst selbst entscheiden, ob du die `ifelse()`-Funktion oder die `ifelse`-Bedingung verwenden möchtest.
```{r kap1 uebung 3, eval=FALSE}
# Die Zahl dem Objekt "number" zuweisen
number <- 0

# Mit der ifelse()-Funktion
ifelse(number >= 0, "Zahl ist positiv", "Zahl ist negativ")

# Mit einer ifelse-Bedingung
if (number > 0) {
  print("Positive Zahl")
} else {
  print("Negative Zahl")
}
```

### Übung 4: `ifelse`-Leitern

Schreibe eine if-else-Leiter, die die Note eines Studierenden anhand ihres Punktestands kategorisiert. Die Bewertungskriterien lauten:

Punktzahl >= 90: „A"; Punktzahl >= 80 und < 90: „B"; Punktzahl >= 70 und < 80: „C"; Punktzahl >= 60 und < 70: „D"; Punktzahl < 60: „F".
```{r kap1 uebung 4, eval=FALSE}
# Vektor Score definieren
Score <- 90

# ifelse-Leiter mit der ifelse()-Funktion
ifelse(Score >= 90, "A", 
       ifelse(Score >= 80 & Score < 90, "B",
              ifelse(Score >= 70 & Score < 80, "C",
                     ifelse(Score >= 60 & Score < 70, "D", 
                            ifelse(Score < 60, "F")))))

# ifelse-Leiter mit einer ifelse-Bedingung
if (score >= 90) {
  print("A") 
} else if (score >= 80 & score < 90) {
  print("B")
} else if (score >= 70 & score < 80) {
  print("C")
} else if (score >= 60 & score < 70) {
  print("D") 
} else if (score < 60) {
  print("F")
}
```

## Kapitel 2: Datenmanipulation
```{r pakete laden datenmanipulation}
pacman::p_load("tidyverse")
```

### Übung 1: Ran an die Daten!

Du interessierst dich für Diskriminierung und die Wahrnehmung der Justiz. Genauer gesagt möchtest du wissen, ob Menschen, die sich diskriminiert fühlen, Gerichte anders bewerten. In der folgenden Tabelle siehst du alle Variablen, die du in deine Analyse einbeziehen möchtest:

+--------------+------------------------------------------------------------------+-------------------------------------------------------------------------------------------------------+
| **Variable** | **Beschreibung**                                                 | Skalen                                                                                                |
+:============:+==================================================================+=======================================================================================================+
| **idnt**     | Identifikationsnummer der befragten Person                       | eindeutige Nummer von 1–9000                                                                          |
+--------------+------------------------------------------------------------------+-------------------------------------------------------------------------------------------------------+
| **year**     | Jahr der Durchführung der Befragung                              | nur 2020                                                                                              |
+--------------+------------------------------------------------------------------+-------------------------------------------------------------------------------------------------------+
| **cntry**    | Land                                                             | BE, BG, CH, CZ, EE, FI, FR, GB, GR, HR, HU, IE, IS, IT, LT, NL, NO, PT, SI, SK                      |
+--------------+------------------------------------------------------------------+-------------------------------------------------------------------------------------------------------+
| **agea**     | Alter der befragten Person, berechnet                            | Alter in Jahren = 15–90                                                                               |
|              |                                                                  |                                                                                                       |
|              |                                                                  | 999 = Nicht verfügbar                                                                                 |
+--------------+------------------------------------------------------------------+-------------------------------------------------------------------------------------------------------+
| **gndr**     | Geschlecht                                                       | 1 = Männlich;                                                                                         |
|              |                                                                  |                                                                                                       |
|              |                                                                  | 2 = Weiblich;                                                                                         |
|              |                                                                  |                                                                                                       |
|              |                                                                  | 9 = Keine Antwort                                                                                     |
+--------------+------------------------------------------------------------------+-------------------------------------------------------------------------------------------------------+
| **happy**    | Wie glücklich bist du?                                           | 0 (Extrem unglücklich) – 10 (Extrem glücklich);                                                       |
|              |                                                                  |                                                                                                       |
|              |                                                                  | 77 = Verweigerung;                                                                                    |
|              |                                                                  |                                                                                                       |
|              |                                                                  | 88 = Weiß nicht;                                                                                      |
|              |                                                                  |                                                                                                       |
|              |                                                                  | 99 = Keine Antwort                                                                                    |
+--------------+------------------------------------------------------------------+-------------------------------------------------------------------------------------------------------+
| **eisced**   | Höchster Bildungsabschluss, ES-ISCED                             | 0 = Nicht in ES-ISCED harmonisierbar;                                                                 |
|              |                                                                  |                                                                                                       |
|              |                                                                  | 1 (ES-ISCED I, unter Sekundarstufe I) – 7 (ES-ISCED V2, höhere Tertiärbildung, >= MA-Niveau);         |
|              |                                                                  |                                                                                                       |
|              |                                                                  | 55 = Sonstiges;                                                                                       |
|              |                                                                  |                                                                                                       |
|              |                                                                  | 77 = Verweigerung;                                                                                    |
|              |                                                                  |                                                                                                       |
|              |                                                                  | 88 = Weiß nicht;                                                                                      |
|              |                                                                  |                                                                                                       |
|              |                                                                  | 99 = Keine Antwort                                                                                    |
+--------------+------------------------------------------------------------------+-------------------------------------------------------------------------------------------------------+
| **netusoft** | Internetnutzung, wie oft                                         | 1 (Nie) – 5 (Jeden Tag);                                                                              |
|              |                                                                  |                                                                                                       |
|              |                                                                  | 7 = Verweigerung;                                                                                     |
|              |                                                                  |                                                                                                       |
|              |                                                                  | 8 = Weiß nicht;                                                                                       |
|              |                                                                  |                                                                                                       |
|              |                                                                  | 9 = Keine Antwort                                                                                     |
+--------------+------------------------------------------------------------------+-------------------------------------------------------------------------------------------------------+
| **trstprl**  | Den meisten Menschen kann man vertrauen oder man kann nicht vorsichtig genug sein | 0 (Man kann nicht vorsichtig genug sein) – 10 (Den meisten Menschen kann man vertrauen); |
|              |                                                                  |                                                                                                       |
|              |                                                                  | 77 = Verweigerung;                                                                                    |
|              |                                                                  |                                                                                                       |
|              |                                                                  | 88 = Weiß nicht;                                                                                      |
|              |                                                                  |                                                                                                       |
|              |                                                                  | 99 = Keine Antwort                                                                                    |
+--------------+------------------------------------------------------------------+-------------------------------------------------------------------------------------------------------+
| **lrscale**  | Links-Rechts-Einstufung                                          | 0 (Links) – 10 (Rechts);                                                                              |
|              |                                                                  |                                                                                                       |
|              |                                                                  | 77 = Verweigerung;                                                                                    |
|              |                                                                  |                                                                                                       |
|              |                                                                  | 88 = Weiß nicht;                                                                                      |
|              |                                                                  |                                                                                                       |
|              |                                                                  | 99 = Keine Antwort                                                                                    |
+--------------+------------------------------------------------------------------+-------------------------------------------------------------------------------------------------------+

a.  Bereinige die Daten und weise sie einem Objekt namens **ess** zu.
b.  Wähle die benötigten Variablen aus.
c.  Filtere nach Österreich, Belgien, Dänemark, Georgien, Island und der Russischen Förderation.
d.  Schau dir das Codebuch an und kodiere alle irrelevanten Werte als fehlend. Bei binären Variablen rekodiere von 1, 2 zu 0 und 1.
e.  Erstelle eine Extremismus-Variable: Subtrahiere 5 von der Variable und quadriere das Ergebnis. Nenne sie `extremism`.
f.  Benenne die Variablen intuitiver um. Vergiss nicht, binäre Variablen nach der Kategorie zu benennen, die mit 1 kodiert ist.
g.  Entferne alle fehlenden Werte.
h.  Schau dir deinen neuen Datensatz an.
```{r kap2 uebung 1a-h, eval=FALSE}
ess <- d1 %>% 
  select(cntry, dscrgrp, cttresa, agea, gndr, eisced, lrscale) %>% # a
  filter(cntry %in% c("AT", "BE", "DK", "GE", "IS", "RU")) %>% # b
  mutate(dscrgrp = case_when( # c
    dscrgrp == 1 ~ 0, 
    dscrgrp == 2 ~ 1,
    dscrgrp %in% c(7, 8, 9) ~ NA_real_, 
    TRUE ~ dscrgrp),
    cttresa = case_when( 
    cttresa %in% c(77, 88, 99) ~ NA_real_, 
    TRUE ~ cttresa),
    agea = case_when(
    agea == 999 ~ NA_real_, 
    TRUE ~ agea),
    gndr = case_when(
      gndr == 1 ~ 0, 
      gndr == 2 ~ 1,
      gndr == 9 ~ NA_real_
    ),
    eisced = case_when( 
      eisced %in% c(55, 77, 88, 99) ~ NA_real_,
      TRUE ~ eisced),
    lrscale = case_when(
      lrscale %in% c(77, 88, 99) ~ NA_real_,
      TRUE ~ lrscale) # d: dieser Schritt kann auch in einer separaten mutate()-Funktion erfolgen
  ) %>% 
  mutate(extremism = (lrscale - 5)^2) %>% 
  rename(discriminated = dscrgrp,  
         court      = cttresa,
         age        = agea, 
         female     = gndr, 
         education  = eisced, 
         lrscale    = lrscale, 
         extremism  = extremism
         ) %>% 
  drop_na()

# Datensatz prüfen
head(ess)
```

## Kapitel 3: Datenvisualisierung

In diesem Übungsabschnitt arbeiten wir mit den Paketen `babynames` und `iris`. Das `iris`-Paket ist ein klassisches eingebautes Paket in R, das Daten aus Ronald Fishers Studie von 1936 *„The use of multiple measurements in taxonomic problems"* enthält. Es beinhaltet drei Pflanzenarten und vier gemessene Merkmale für jede Art. Verschaffen wir uns einen Überblick:
```{r iris datensatz erkunden}
summary(iris)
```

### Übung 1: Verteilungen

a\. Erstelle einen Graphen, der die Verteilung von `Sepal.Length` für die Art `setosa` zeigt. Den Typ des Verteilungsgraphen kannst du selbst wählen. **Hinweis:** Bereite die Daten zunächst auf und erstelle dann den Plot.
```{r kap3 uebung 1a}
# Filtern nach setosa
d1 <- iris %>%
  filter(Species == "setosa")

# Histogramm
ggplot(iris, aes(x = Sepal.Length)) +
  geom_histogram()

# Dichtekurve
ggplot(iris, aes(x = Sepal.Length)) +
  geom_density()

# Boxplot
ggplot(iris, aes(x = Sepal.Length)) +
  geom_boxplot()

### EDIT: Man kann auch alles in einem Schritt erledigen, wie unten gezeigt

# Histogramm
# iris %>%
#   filter(Species == "setosa") %>%
#   ggplot(aes(x = Sepal.Length)) +
#   geom_histogram()

# Dichtekurve
# iris %>%
#   filter(Species == "setosa") %>%
#   ggplot(aes(x = Sepal.Length)) +
#   geom_density()

# Boxplot
# iris %>%
#   filter(Species == "setosa") %>%
#   ggplot(aes(x = Sepal.Length)) +
#   geom_boxplot()
```

b\. Füge nun die beiden anderen Arten zum Plot hinzu. Stelle sicher, dass jede Art eine eindeutige Farbe hat.
```{r kap3 uebung 1b}
# Histogramm
ggplot(iris, aes(x = Sepal.Length, fill = Species)) +
  geom_histogram()

# Dichtekurve
ggplot(iris, aes(x = Sepal.Length, fill = Species)) +
  geom_density()

# Boxplot
ggplot(iris, aes(x = Sepal.Length, fill = Species)) +
  geom_boxplot()

# Violin Plot
ggplot(iris, aes(x = Species, y = Sepal.Length, fill = Species)) +
  geom_violin()

# Ridgeline Plot
ggplot(iris, aes(x = Sepal.Length, y = Species, fill = Species)) +
  geom_density_ridges()
```

c\. Erstelle einen ansprechenden Plot! Gib dem Plot einen aussagekräftigen Titel sowie aussagekräftige Beschriftungen für die x- und y-Achse und experimentiere mit den Farben.
```{r kap3 uebung 1c}
# Histogramm
ggplot(iris, aes(x = Sepal.Length, fill = Species)) +
  geom_histogram() +
  labs(
    x = "Art",
    y = "Kelchblattlänge",
    title = "Verteilung der Kelchblattlänge nach Art"
  ) +
  theme_bw() +
  theme(legend.position = "none") +
  scale_fill_brewer(palette = "Dark2")

# Dichtekurve
ggplot(iris, aes(x = Sepal.Length, fill = Species)) +
  geom_density() +
  labs(
    x = "Art",
    y = "Kelchblattlänge",
    title = "Verteilung der Kelchblattlänge nach Art"
  ) +
  theme_bw() +
  theme(legend.position = "none") +
  scale_fill_brewer(palette = "Dark2")

# Boxplot
ggplot(iris, aes(x = Sepal.Length, fill = Species)) +
  geom_boxplot() +
  labs(
    x = "Art",
    y = "Kelchblattlänge",
    title = "Verteilung der Kelchblattlänge nach Art"
  ) +
  theme_bw() +
  theme(legend.position = "none") +
  scale_fill_brewer(palette = "Dark2")

# Violin Plot
ggplot(iris, aes(x = Species, y = Sepal.Length, fill = Species)) +
  geom_violin() +
  labs(
    x = "Art",
    y = "Kelchblattlänge",
    title = "Verteilung der Kelchblattlänge nach Art"
  ) +
  theme_bw() +
  theme(legend.position = "none") +
  scale_fill_brewer(palette = "Dark2")

# Ridgeline Plot
ggplot(iris, aes(x = Sepal.Length, y = Species, fill = Species)) +
  geom_density_ridges() +
  labs(
    x = "Kelchblattlänge",
    y = "Art",
    title = "Verteilung der Kelchblattlänge nach Art"
  ) +
  theme_bw() +
  theme(legend.position = "none") +
  scale_fill_brewer(palette = "Dark2")
```

d\. Interpretiere den Plot!

### Übung 2: Rangfolgen

a\. Berechne die durchschnittliche `Petal.Length` und stelle sie für jede Art in einem ansprechenden Barplot dar. **Hinweis:** Die Daten müssen wieder zuerst aufbereitet werden. Entscheide selbst, ob du den Plot vertikal oder horizontal gestalten möchtest.
```{r kap3 uebung 2a}
# Daten aufbereiten
d1 <- iris %>%
  group_by(Species) %>%
  dplyr::summarize(PL_average = mean(Petal.Length))

# Überprüfen
head(d1)  

# Horizontaler Barplot
ggplot(d1, aes(x = Species, y = PL_average, fill = Species)) +
  geom_bar(stat = "identity")

# Vertikaler Barplot
ggplot(d1, aes(x = PL_average, y = Species, fill = Species)) +
  geom_bar(stat = "identity") 
```

b\. Erstelle einen ansprechenden Plot! Gib dem Plot einen aussagekräftigen Titel sowie aussagekräftige Beschriftungen für die x- und y-Achse und experimentiere mit den Farben.
```{r kap3 uebung 2b}
# Horizontaler Barplot
ggplot(d1, aes(x = Species, y = PL_average, fill = Species)) +
  geom_bar(stat = "identity") +
  labs(
    x = "Art",
    y = "Durchschnittliche Blütenblattlänge",
    title = "Durchschnittliche Blütenblattlänge nach Art"
  ) +
  theme_bw() +
  theme(legend.position = "none") +
  scale_fill_brewer(palette = "Set1")

# Vertikaler Barplot
ggplot(d1, aes(x = PL_average, y = Species, fill = Species)) +
  geom_bar(stat = "identity") +
  labs(
    x = "Durchschnittliche Blütenblattlänge",
    y = "Art",
    title = "Durchschnittliche Blütenblattlänge nach Art"
  ) +
  theme_bw() +
  theme(legend.position = "none") +
  scale_fill_brewer(palette = "Accent")
```

### Übung 3: Korrelation

a\. Erstelle ein Streudiagramm mit `Sepal.Length` auf der x-Achse und `Sepal.Width` auf der y-Achse – für die Art `virginica`.
```{r kap3 uebung 3a}
# Daten aufbereiten
d1 <- iris %>%
  filter(Species == "virginica")

# Plot erstellen
ggplot(d1, aes(x = Sepal.Length, y = Sepal.Width)) +
  geom_point()
```

b\. Füge nun die Art `versicolor` zum Plot hinzu. Die Punkte dieser Art sollen eine andere Farbe UND eine andere Form haben.
```{r kap3 uebung 3b}
# Daten aufbereiten
d1 <- iris %>%
  filter(Species %in% c("virginica", "versicolor")) 

# Plot erstellen
ggplot(d1, aes(x = Sepal.Length, y = Sepal.Width, 
               shape = Species, color = Species)) +
  geom_point() 
```

c\. Erstelle einen ansprechenden Plot! Füge ein Theme, Beschriftungen und einen Titel hinzu, erhöhe die Größe der Formen und experimentiere mit den Farben.
```{r kap3 uebung 3c}
# Plot erstellen
ggplot(d1, aes(x = Sepal.Length, y = Sepal.Width, 
               shape = Species, color = Species)) +
  geom_point() +
  labs(
    title = "Zusammenhang zwischen Kelchblattlänge und Kelchblattbreite",
    x = "Kelchblattlänge", 
    y = "Kelchblattbreite"
  ) + 
  scale_color_brewer(palette = "Set1") +
  theme_classic()
```

## Kapitel 4: Explorative Datenanalyse

### Übung 1: Deskriptivstatistik

In dieser Übung arbeiten wir mit dem eingebauten `iris`-Datensatz in R:

a\. Berechne den Modus, den Mittelwert und den Median für die Variable `iris$Sepal.Length`.
```{r kap4 uebung 1a}
mean(iris$Sepal.Length)   # Mittelwert berechnen
median(iris$Sepal.Length) # Median berechnen

# Modus berechnen
uniq_vals <- unique(iris$Sepal.Length)
freqs <- tabulate(iris$Sepal.Length)
uniq_vals[which.max(freqs)]

# Man könnte auch eine Funktion für den Modus definieren:
# mode <- function(x) {
#   uniq_vals <- unique(x, na.rm = TRUE)
#   freqs <- tabulate(match(x, uniq_vals))
#   uniq_vals[which.max(freqs)]
# }
# mode(iris$Sepal.Length)
```

b\. Berechne den Interquartilsabstand, die Varianz und die Standardabweichung für `iris$Sepal.Length`.
```{r kap4 uebung 1b}
IQR(iris$Sepal.Length)
var(iris$Sepal.Length) # Varianz
sd(iris$Sepal.Length)  # Standardabweichung
# Oder: Wurzel aus der Varianz für die Standardabweichung
# var(iris$Sepal.Length) %>%
#   sqrt()
```

c\. Berechne alle fünf Maße auf einmal mit einer geeigneten Funktion (wähle selbst, welche du verwenden möchtest).
```{r kap4 uebung 1c}
psych::describe(iris$Sepal.Length)       # psych-Paket
skimr::skim(iris$Sepal.Length)           # skimr-Paket
summarytools::descr(iris$Sepal.Length)   # summarytools-Paket
```

### Übung 2: Kreuztabellen und Korrelationen

a\. Erstelle eine Kreuztabelle für `esoph$agegp` und `esoph$alcgp`.
```{r kap4 uebung 2a}
table(esoph$agegp, esoph$alcgp)                    # mit Base R
summarytools::ctable(esoph$agegp, esoph$alcgp)     # mit summarytools
gtsummary::tbl_cross(data = esoph,
                     row = agegp, 
                     col = alcgp)                  # mit gtsummary
```

b\. Reduziere den `iris`-Datensatz auf `Sepal.Length`, `Sepal.Width`, `Petal.Length` und `Petal.Width` und speichere ihn in einem Objekt namens `iris_numeric`.
```{r kap4 uebung 2b}
iris_numeric <- iris %>% 
  select(Sepal.Length, Sepal.Width, Petal.Length, Petal.Width)
```

c\. Erstelle eine Korrelationsmatrix mit `iris_numeric`.
```{r kap4 uebung 2c}
# Mit dem corrplot-Paket
cor_iris <- cor(iris_numeric)
corrplot::corrplot(cor_iris, method = "color")

# Mit DataExplorer
DataExplorer::plot_correlation(iris_numeric)
```

d\. Verschönere die Korrelationsmatrix.
```{r kap4 uebung 2d}
# Mit corrplot
corrplot::corrplot(cor_iris, method = "circle", type = "upper", 
         tl.col = "black", tl.srt = 45)

# Mit DataExplorer
DataExplorer::plot_correlation(
  iris_numeric,
  ggtheme = theme_minimal(base_size = 14),
  title = "Korrelationsmatrix der numerischen Iris-Variablen"
)
```

### Übung 3: Arbeiten mit Paketen

a\. Verwende eine Funktion, um einen Überblick über den Datensatz `mtcars` zu erhalten.
```{r kap4 uebung 3a}
skimr::skim(mtcars)
summarytools::dfSummary(mtcars)
gtsummary::tbl_summary(mtcars)
```

b\. Untersuche die Struktur der fehlenden Werte in `mtcars`.
```{r kap4 uebung 3b}
# Als Tabelle
naniar::miss_var_summary(mtcars)
DataExplorer::introduce(mtcars)
SmartEDA::ExpData(mtcars, type = 1)

# Grafisch
naniar::vis_miss(mtcars)
DataExplorer::plot_missing(mtcars)
```

c\. Erstelle einen automatisierten EDA-Report für `mtcars`!

`dlookr::describe(mtcars)`

`DataExplorer::create_report(mtcars)`

## Kapitel 5: Datenanalyse

Um die lineare Regression zu verstehen, müssen wir keine komplizierten Daten laden. Nehmen wir an, du bist Marktanalyst und dein Kunde ist die Produktionsfirma einer Serie namens „Breaking Thrones". Die Produktionsfirma möchte wissen, wie die Zuschauer der Serie die letzte Folge beurteilen. Du führst eine Umfrage durch und fragst die Teilnehmenden, wie zufrieden sie mit dem Staffelfinale waren, sowie nach einigen soziodemografischen Merkmalen. Hier ist dein Codebuch:

| Variable | Beschreibung |
|----|----|
| id | Die ID der befragten Person |
| satisfaction | Die Antwort auf die Frage „Wie zufrieden waren Sie mit der letzten Folge von Breaking Thrones?", wobei 0 = vollständig unzufrieden und 10 = vollständig zufrieden |
| age | Das Alter der befragten Person |
| female | Das Geschlecht der befragten Person, wobei 0 = Männlich, 1 = Weiblich |

Generieren wir die Daten:
```{r daten fuer kap5 uebungen generieren}
# Seed für Reproduzierbarkeit setzen
set.seed(123)  

# Daten generieren
final_BT <- data.frame(
  id           = c(1:10),    
  satisfaction = round(rnorm(10, mean = 6, sd = 2.5)),    
  age          = round(rnorm(10, mean = 25, sd = 5)),    
  female       = rbinom(10, 1, 0.5)
  )  

# Dataframe ausgeben
print(final_BT)
```

### Übung 1: Lineare Regression mit zwei Variablen

Du möchtest wissen, ob das Alter einen Einfluss auf die Zufriedenheit mit der letzten Folge hat. Du führst eine lineare Regression durch.

a\. Berechne $\beta_0$ und $\beta_1$ von Hand.
```{r kap5 uebung 1a}
# Kovarianz berechnen
cov <- sum((final_BT$age - mean(final_BT$age)) * 
           (final_BT$satisfaction - mean(final_BT$satisfaction)))
  
# Varianz berechnen
var <- sum((final_BT$age - mean(final_BT$age))^2)

# beta_1 berechnen
beta_1 <- cov/var

# beta_1 ausgeben
print(beta_1)

# beta_0 berechnen
beta_0 <- mean(final_BT$satisfaction) - (beta_1 * mean(final_BT$age))

# Beide ausgeben
print(beta_0)
print(beta_1)
```

b\. Berechne $\beta_0$ und $\beta_1$ automatisch mit R.
```{r kap5 uebung 1b}
# Automatisch berechnen
summary(m1 <- lm(satisfaction ~ age, 
                 data = final_BT))
```

c\. Interpretiere alle Größen deines Ergebnisses: Standardfehler, t-Statistik, p-Wert, Konfidenzintervalle und das $R^2$.

d\. Prüfe auf einflussreiche Ausreißer.
```{r kap5 uebung 1d}
# Cook's Distance mit einer eingebauten Funktion berechnen
final_BT$cooks_distance <- cooks.distance(m1) 

# Plotten
ggplot(final_BT, aes(x = age, y = cooks_distance)) + 
  geom_point(colour = "darkgreen", size = 3, alpha = 0.5) + 
  labs(y = "Cook's Distance", x = "Unabhängige Variable") + 
  geom_hline(yintercept = 1, linetype = "dashed") + 
  theme_bw()
```

### Übung 2: Multivariate Regression

a\. Füge die Variable `female` zu deiner Regression hinzu.
```{r kap5 uebung 2a}
summary(m1 <- lm(satisfaction ~ age + female, 
                 data = final_BT))
```

b\. Interpretiere die Ausgabe. Was hat sich verändert? Was ist gleich geblieben?

c\. Erstelle einen Interaktionseffekt zwischen `age` und `female` und interpretiere ihn!
```{r kap5 uebung 2c}
summary(m2 <- lm(satisfaction ~ age + female + age:female, 
                 data = final_BT))
```

d\. Plotte die Interaktion und gestalte den Plot ansprechend.
```{r kap5 uebung 2d}
plot_model(m2, type = "int") +
  scale_x_continuous(breaks = seq(0, 60, 1)) + 
  labs(title = "Zusammenhang von Alter und Geschlecht auf die Zufriedenheit mit BT.",
       x = "Alter", 
       y = "Zufriedenheit") +
  scale_color_manual(
    values = c("red", "blue"),
    labels = c("Weiblich", "Männlich")
  ) +
  theme_sjplot() +
  theme(legend.position = "bottom", 
        legend.title = element_blank())
```

## Kapitel 6: Schleifen und Funktionen

### Übung 1: Eine Schleife schreiben

Schreibe eine `for`-Schleife, die das Quadrat jeder Zahl von 1 bis 10 ausgibt.
```{r kap6 uebung 1}
# Objekt für einen besseren Arbeitsablauf zuweisen
number <- 10

# Die Schleife
for (i in 1:number) {
  print(i^2)
}
```

### Übung 2: Eine Funktion schreiben

Schreibe eine Funktion, die den Input x nimmt und ihn quadriert:
```{r kap6 uebung 2, eval=FALSE}
# Eine Funktion zum Quadrieren definieren
sq <- function(x) {          
  x_squared <- x^2
  return(x_squared)
}  

# Einen Vektor von 1 bis 10 definieren
numbers <- c(1:10)   

# Die Funktion anwenden
sq(numbers)
```

### Übung 3: Die Mitternachtsformel

Das ist die Mitternachtsformel, aufgeteilt in zwei Gleichungen:

$x_{1,2} = \frac{-b \pm \sqrt{b^2 - 4ac}}{2a}$

Schreibe **eine Funktion** für die Mitternachtsformel, sodass die Ausgabe $x_1$ und $x_2$ sind. Teste sie mit a = 2, b = -6, c = -8.

**Hinweis:** Du musst die Formel in zwei Gleichungen mit zwei Ausgaben aufteilen.
```{r kap6 uebung 3, eval=FALSE}
mnf <- function(a, b, c) {
  
  x_1 <- (-b + sqrt(b^2 - 4*a*c)) / (2*a)
  print(x_1)
  
  x_2 <- (-b - sqrt(b^2 - 4*a*c)) / (2*a)
  print(x_2)
  
}   
  
# Teste mit diesen Zahlen (andere Zahlen könnten einen Fehler werfen,
# wenn die Zahl unter der Wurzel negativ ist)
mnf(2, 20, 8)
```